【裁判字號】    92,上訴,2460
【裁判日期】    921128
【裁判案由】    殺人未遂等
【裁判全文】
臺灣高等法院刑事判決                          九十二年度上訴字第二四六０號
    上  訴  人  臺灣宜蘭地方法院檢察署檢察官
    上  訴  人
    即  被  告  甲○○
    指定辯護人  本院公設辯護人 乙○○
右上訴人因被告殺人未遂等案件，不服臺灣宜蘭地方法院九十一年度訴字第五二六號
，中華民國九十二年六月五日第一審判決（起訴案號：臺灣宜蘭地方法院檢察署九十
一年度偵字第三一０三、三一０六、三一二二號），提起上訴，本院判決如左：
    主  文
原判決關於準強盜及毀損暨應執行刑部分均撤銷。
甲○○被訴準強盜及毀損部分均無罪。
檢察官之上訴駁回。
    理  由
一、撤銷改判部分（準強盜及毀損部分）
（一）、公訴意旨略以：被告甲○○與被害人丙○○係隔壁鄰居，因房屋牆壁漏水問
        題發生糾紛。甲○○遂於民國九十一年十月十一日（或十二日）凌晨持客觀
        上可供凶器使用之老虎鉗，侵入丙○○宜蘭縣壯圍鄉○○村○○路七三之十
        一號家中，並動手翻找物品，竊得丙○○之現金新台幣（下同）二萬元及二
        只手錶，復再至丙○○子陳建志之房內，不知陳建志在睡覺，即拉扯床上棉
        被，致遭陳建志發覺、陳建志前往追捕，甲○○為脫免逮捕、防護贓物即以
        手推陳建志，二人扭作一團，並致陳建志右前臂挫傷，嗣趁陳建志不注意即
        逃出。丙○○於凌晨五時許返家後，得知上情，復見甲○○持石頭毀損其車
        ，致其車輛板金凹陷，氣憤下，亦持石塊丟甲○○家中玻璃，致其玻璃三塊
        破損。而甲○○嗣將所竊得之手錶一只置於丙○○家中之車棚上端。因認被
        告甲○○所為係犯刑法第三百三十條、第三百二十九條之罪嫌、第三百五十
        四條毀損等罪嫌。
（二）、按犯罪事實應依證據認定之，無證據不得推定其犯罪事實；另不能證明被告
        犯罪者，應諭知無罪之判決，刑事訴訟法第一百五十四條、第三百零一條分
        別定有明文。又刑事訴訟法上認定犯罪事實所憑之證據，雖不以直接證據為
        限，間接證據亦包括在內，然而無論直接證據或間接證據，其為訴訟上之證
        明，須於通常一般之人均不致有所懷疑，而得確信其為真實之程度者，始得
        據為有罪之認定，惟採用間接證據時，必其所成立之證據，在直接關係上，
        雖僅足以證明他項事實，而採此他項事實，本於推理之作用，足以證明待證
        事項者，方為合法，若係憑空之推想，則尚非間接證據，且如未發現相當證
        據，或證據不足以證明，自不能以推測或擬制之方法，最高法院分別著有七
        十六年台上字第四九八六號、三十二年上字第六七號、四十年台上字第八六
        號判例可資參照。又告訴人之告訴，係以使被告受刑事訴追為目的，是其陳
        述是否與事實相符，仍應調查其他證據以資審認（最高五十二年台上字第一
        三００號判例參照）。
（三）、訊據被告甲○○堅決有準強盜及毀損之犯行，辯稱：「我確實沒有做過那些
        事：：我沒有進去他家拿東西，他家的二樓陽台已經封住了，如何丟。：：
        他們車子被砸怎麼可以隨便就說是我。驗傷他也拖了十幾天才去，怎知他傷
        怎麼來的。那裡的水塔本來就是放那樣。對通聯紀錄沒有意見。對指紋鑑定
        無意見。」等語（見本院九十二年十二月十七日審理筆錄）。
（四）、經查公訴人認被告涉有準強盜及毀損之罪嫌，不外以「訊據被告丙○○（經
        原審判決拘役五十日確定）坦承持石塊毀損被告甲○○家中玻璃，而被告甲○○則矢口否認涉有上開犯嫌，辯稱：伊未進入丙○○家中行竊，亦未與陳
        建志扭打云云。惟查：右揭犯罪事實，業據告訴人丙○○，被害人陳建志、
        證人李阿海、林美蓉、戊○○等人證述在卷，且互核相符。復有被害人陳建
        志之診斷證明書。並有被告甲○○家中玻璃遭毀之照片八張及丙○○車輛毀
        損之照片六張，及警員吳昆明之報告書一紙在卷可佐」云云，為其論據。惟
        查：
    １、證人丙○○於本院審理證稱：「（你說你家失竊二萬元的憑據？）我有丟掉
        二萬元，但沒有憑據。（失竊二萬元有無立刻報警？）沒有，因為當時不知
        如何處理，但被告一直騷擾。（你的車子是被告砸毀的證據？）我親眼看到
        的。（妳以外還有其他證據嗎？）他跑回家不出來。（妳以前說他砸毀的時
        間不一樣？妳以前有時候說被告是以磚塊砸有時候說是石頭？）早上下班之
        後已經超過五點，約是六點的時候，我從頭到尾都說是磚塊。（偷的二萬元
        之外還有什麼。）我本人的是二萬元，還有我兒子的手錶二隻，一支在停車
        場的車棚上面找到的。（如果是路過丟有無可能？）也會。從上面陽台丟也
        可能」云云（見本院九十二年十二月十七日審理筆錄）。渠對於被告竊盜部
        分，顯不能明確指訴係被告所為，僅堅稱車輛為被告所毀損，惟查告訴人之
        告訴，係以使被告受刑事訴追為目的，是其陳述是否與事實相符，仍應調查
        其他證據以資審認已如前述，自仍應調查其他之事證資以審認是否與事實相
        符，非可即據告訴人前開指陳，遽認被告犯罪。而卷附車損照片六幀（見九
        十一年度偵字第三一二二號偵查卷第十五頁至第十七頁），亦僅足以證明證
        人丙○○之車輛遭人破壞，不能證明係被告所為。
    ２、又證人丁○○即證人丙○○之子於警、偵訊及原審調查中固證稱：當天伊放
        假在家裡睡覺，有人拉伊棉被，所以被驚醒，伊問甲○○是何人，甲○○不
        說話就走了，伊眼前的衣櫃都被打開，衣物都被翻開放在地上，伊走出房間
        到對面的神明廳，看到甲○○往回走，伊就擋住甲○○並問他是何人，為何
        要翻東西並看他是否有偷東西，甲○○不讓伊摸，伊就和甲○○扭打起來，
        扭打的時候從甲○○身上掉出一把老虎鉗，伊嚇了一跳，甲○○就撿起老虎
        鉗跑了，伊追上去時在樓梯間滑倒致右小腿受傷才沒追上甲○○，甲○○就
        跑了，伊就回房間整理衣物，伊的整把鑰匙都不見了，第二天下午告訴母親
        這件事，後來母親的汽車就被砸，到了下午才去驗傷，過了幾天在車棚上發
        現一只手錶等語（見九十一年十月二十日警訊筆錄、原審九十二年三月二十
        一日訊問筆錄）。惟其於本院審理時證稱「（你說當初是竊嫌掀你的棉被吵
        醒你的？）對。（有無失竊何東西？）整串鑰匙還有手錶二支。（你當時發
        現失竊有無馬上報警？）沒有。（有無馬上驗傷？）是到了下午的時候才去
        驗傷。（當時竊嫌認識嗎？）不認識。（他不是你的鄰居嗎？）因為之前都
        沒有見過面。（何時才指認出是被告？）憑當時的印象告訴我媽媽的，我媽
        說竊嫌就是被告。（何時再度見到被告？）在警局的時候。：：（你睡覺開
        燈還是關燈？）我平實是關燈睡覺，但那天是開燈，整晚都有開。當時我告
        訴我媽說竊嫌矮矮的不高，年紀約四十歲以上，有點駝背，我媽就跟我說可
        能是被告。（警局如何讓你指認？）一開始看半身照，我一看就覺得是被告
        」云云（見本院九十二年十二月十七日審理筆錄）。與其前開指訴，顯然有
        異，渠當場並未明確知悉係被告所為犯罪，僅事後與其母即證人丙○○敘及
        犯罪人時，始堅其意，認係被告所為，其指訴自非可遽信。
    ３、又雖九十一年十月十一日證人丁○○與犯罪人扭打之過程中，受有右前臂挫
        傷之傷害，並於追捕之過程中，因不慎滑倒致受有右小腿挫傷擦傷之傷害，
        有杏和醫院於九十一年十月二十日出具之診斷證明書一紙附卷可稽，然僅能
        證明九十一年十月十一日證人丁○○與犯罪人扭打受傷，不能證明係被告所
        為。
    ４、證人林美蓉、李阿海及被告之配偶謝荃韻均僅就被告殺人未遂之部分為證，
        證詞均未涉及前開犯罪，自無從為被告不利之認定。
    ５、此外經查並無其他積極確切之事證足資證被告涉有前開準強盜及毀損等罪，
        自不得僅憑告訴人即證人丙○○及其子丁○○之指訴，即認定被告觸犯前開
        犯罪，被告此部分之犯罪自屬不能證明，應為其無罪之判決。
（五）、原審不查，遽為被告論罪科刑之判決，顯有違誤，被告上訴指摘原判決此部
        分不當，非無理由，自應由本院予以撤銷改判，另為被告無罪之判決。
二、上訴駁回部分（殺人未遂部分）
(一）、公訴意旨另以：被告甲○○因與丙○○有上開爭執，被告甲○○即懷恨於心
       ，又念及其與妻、子感情不睦，而有輕生之意，復擬飲用除草劑「日日春」
       自戕，但為鄰人李阿海阻止，嗣情緒不佳下擬報復丙○○，即基於殺人之犯
       意，於九十一年十一月四日至十一月五日凌晨間某時，持除草劑「日日春」
       由其樓頂至丙○○家中樓頂，並將日日春倒入丙○○家水塔中，旋離家外出
       ，而後即末再返回家中。丙○○於五日凌晨五時許返家後，發現水質有異狀
       ，即報警，始倖免於難，因認被告甲○○涉有刑法第二百七十一條第二項、
       第一項殺人未遂罪嫌。
（二）、公訴人認被告甲○○涉有殺人未遂罪嫌，係以被告甲○○與丙○○係隔壁鄰
        日春」，嗣後於丙○○住處頂樓水塔，遭人倒入除草劑「日日春」為主要論
        據。惟訊據被告甲○○堅詞否認有殺人犯行，並辯稱：除草劑是伊要自殺前
        幾天撿的，之後伊和太太謝荃韻吵架要除草劑自殺，但被李阿海阻止，而除
        草劑被李阿海拿走，伊並無拿除草劑至丙○○住處頂樓水塔下毒等語。
（三）、經查：１、證人李阿海於原審調查中證稱：之前因為甲○○的太太不敢自己
        進屋內，伊陪同甲○○的太太進去，甲○○的太太罵甲○○，因為甲○○和
        太太吵架，甲○○生氣到廚房拿農藥喝，伊才把農藥搶下來，農藥之後被甲○○太太拿走，後來伊和甲○○的太太便一起離開，過了幾天伊在甲○○家
        附近的檳榔攤看到同樣品牌的一罐農藥，檳榔攤是在甲○○家附近的七十三
        之十四號，那檳榔攤已經很久沒人經營，經過二天後那瓶農藥被放在白豆藤
        下，伊沒有看到何人將農藥放在那裡，後來就沒再看過那瓶農藥（見原審九
        十二年三月十八日訊問筆錄）；２、證人即被告甲○○配偶謝荃韻於原審調
        查中證稱：當天九十一年十月十日晚上八時許伊接到李阿海的電話，說伊先
        生甲○○被鎖在門外叫伊回家開門，伊到家時看到甲○○爬到二樓開門不小
        心滑下來，滿身是血，伊就幫忙開門，伊要送甲○○去醫院，但甲○○不要
        ，當時情緒很急躁，甲○○就從家裡廚房後門拿了一瓶農藥，甲○○想要喝
        農藥，伊和李阿海合力把農藥搶下來，之後伊把農藥倒在屋後空地並將農藥
        瓶丟掉，之後伊勸甲○○想開一點，在十點多伊和李阿海一起離開，甲○○
        就將大門關起來，當時伊怕甲○○想不開，在屋外逗留了一個鐘頭再回去，
        回到羅東大約已經十二點多，之後就沒再見過農藥等語（見原審九十二年四
        月一日訊問筆錄）。３、依證人李阿海、謝荃韻之上開證述，渠二人於案發
        前確係目睹被告甲○○欲飲除草劑自戕，惟李阿海、謝荃韻二人將除草劑合
        力搶下後，已由謝荃韻將該除草劑丟棄，雖嗣後李阿海於李阿海附近之檳榔
        攤及白豆藤下看見相同品牌之除草劑，惟依卷內資料，亦無證據證明係被告
        甲○○所放置，亦難僅憑事後丙○○住處頂樓水塔遭人傾倒除草劑之事實，
        即推論係被告甲○○所為。４、另被告甲○○於九十一年十一月五日晚間十
        時許雖曾打電話至礁溪分局大福派出所詢問員警吳昆明，其於當日十六時許
        發現其屋頂有許多燈光，發生何事情，有該該員警報告書及電話通聯紀錄可
        憑。惟查被害人丙○○於當日（五日）上午五時許發現家中水質有異，至中
        午始請自來水公司人員到場化驗，於同日十八時五十分許始製作警訊筆錄，
        足見當日下午傍晚時分應確有警察人員持燈光在被告二人屋頂照探採證，被
        告甲○○以目視之情形打電話向警查詢，亦難推斷該水塔內之除草劑確為被
        告甲○○所放置。依上說明，公訴人所舉之證據不足以證明被告甲○○確有
        殺人犯行。５、此外，復查無任何積極證據，足認被告甲○○確有公訴人所
        指之殺人犯行，不能證明被告甲○○此部分之犯行，依法應諭知無罪之判決
        。
（四）、原審因為被告無罪之判決，洵無不當，公訴人上訴意旨略以：（一）、被告
        與被害人有多次紛爭，且在同時間，曾侵入被害人住處竊盜、並毀損被害人
        車輛，顯見其有在水塔放入除草劑之動機；（二）、本案被害人住家與被告
        不可能於水塔內置放除草劑，而被告家中僅被告一人居住，惟其於案發後即
        逃逸無蹤，未住居上址，顯見其應係畏罪潛逃。（三）、警員究於當日下午
        有無至現場採證，其採證情形為何？有無用燈光探照？而此種情形，是否於
        下午四時可以在外觀察得到？未見原審深入查證，應有證據未盡調查之違法
        ；（四）、被告前所持有之除草劑內容物與置入水塔內之物質相同，而被告
        前既能取得該除草劑，顯見該置放於水塔內的除草劑應與其有關；（五）、
        本案係於他人飲用水塔內置入除草劑，犯嫌重大，若原審認證據尚未充足，
        則請依職權就被告為測謊，以能維持毋枉毋縱之司法正義。是原審有未盡調
        查之能事及違反經驗法則之情，遽以認定被告無罪，其判決顯有錯誤，至為
        明顯云云，固非無見，惟本件不能證明被告犯罪已如前述，公訴人所述，亦
        僅屬推測或懷疑之語，不足為認定被告犯罪之證據，而測謊於目前之刑事訴
        訟法似無依職權為之正當依據，公訴人之上訴為無理由，其上訴應予駁回。
據上論斷，應依刑事訴訟法第三百六十八條、第三百六十九條第一項、第三百六十四
條、第三百零一條第一項，判決如主文。
本案經檢察官田炳麟到庭執行職務。
中      華      民      國    九十二    年     十一     月    二十八    日
                              臺灣高等法院刑事第二十一庭
                                  審判長法  官  葉  騰  瑞
                                        法  官  黃  國  忠
                                        法  官  江  國  華
右正本證明與原本無異。
準強盜及殺人未遂部分，檢察官如不服本判決應於收受送達後十日內向本院提出上訴
書狀，其未敘述上訴之理由者並得於提起上訴後十日內向本院補提理由書（均須按他
造當事人之人數附繕本）。
其餘部分不得上訴。
                                        書記官  陳  秋  萍
中      華      民      國    九十三    年      六      月     十六     日


司法院資訊處製作；財團法人民間司法改革基金會備份。
